ACORDAO-COMPLETO-2417683

ACÓRDÃO 11553/2020 ATA 36/2020 - PRIMEIRA CÂMARA

VISTOS, relatados e discutidos estes autos em que se apreciam embargos de declaração contra o Acórdão 4511/2020-TCU-Primeira Câmara interpostos por Antônio Cedraz Carneiro.
ACORDAM os ministros do Tribunal de Contas da União, reunidos em sessão da 1ª Câmara, diante das razões expostas pelo relator, em:
9.1. indeferir o pedido de prorrogação de prazo recursal; 
9.2. com fundamento no art. 32, parágrafo único, da Lei 8.443/1992, não conhecer dos presentes embargos de declaração, por serem intempestivos;
9.3. dar ciência deste acórdão ao embargante.

Embargos de declaração contra o acórdão 4511/2020-TCU-1ª Câmara, que julgou as contas do responsável irregulares, condenando-o em débito e aplicando-lhe multa.

Primeira Câmara

Município de Mairi - BA.

3. Interessados/Responsáveis/Recorrentes:
3.1. Interessado: Ministério da Integração Nacional (extinto)
3.2. Responsáveis: Antônio Cedraz Carneiro (XXX.985.735-XX); Construções e Incorporações Pedra Eireli (13.261.417/0001-50).
3.3. Recorrente: Antônio Cedraz Carneiro (XXX.985.735-XX).

13.1. Ministros presentes: Walton Alencar Rodrigues (Presidente), Benjamin Zymler e Bruno Dantas.
13.2. Ministros-Substitutos presentes: Augusto Sherman Cavalcanti e Weder de Oliveira (Relator).

ACORDAO-COMPLETO-2439352

Acórdão 13425/2020 - Primeira Câmara

WEDER DE OLIVEIRA

Ministro-Substituto Weder de Oliveira.

Examinam-se, nesta ocasião, pedido de prorrogação de prazo recursal e embargos de declaração contra o Acórdão 4511/2020-TCU-Primeira Câmara interpostos por Antônio Cedraz Carneiro.
O Acórdão 4511/2020-TCU-Primeira Câmara, apreciado na sessão de 14/4/2020, teve a seguinte redação:
"VISTOS, relatados e discutidos estes autos tomada de contas especial instaurada pelo extinto Ministério da Integração Nacional, em virtude da execução parcial do objeto do convênio 701301/2008, celebrado com o município de Mairi/BA.
ACORDAM os ministros do Tribunal de Contas da União, reunidos em sessão da 1ª Câmara, diante das razões expostas pelo relator, em:
9.1. julgar irregulares as contas de Antônio Cedraz Carneiro, com fundamento nos arts. 1º, I, 16, III, 'b' e 'c', e 23, III, da Lei 8.443/1992 c/c com os arts. 1º, I, 209, II e III, 210 e 214, III, do RI/TCU;
9.2. condenar o Sr. Antônio Cedraz Carneiro e a empresa Construções e Incorporações Pedra Ltda., solidariamente, ao pagamento da quantia a seguir especificada, com a fixação do prazo de 15 (quinze) dias, a contar da notificação, para comprovarem, perante o Tribunal (art. 214, III, 'a'do RI/TCU) , o recolhimento da dívida aos cofres do Fundo Nacional de Saúde, atualizada monetariamente e acrescida dos juros de mora, calculados a partir das datas discriminadas, até a data do recolhimento, na forma prevista na legislação em vigor, com o abatimento de valores acaso já satisfeitos, nos termos da legislação vigente:
 (...) 
9.3. aplicar ao Sr. Antônio Cedraz Carneiro e à empresa Construções e Incorporações Pedra Ltda., individualmente, a multa prevista no art. 57 da Lei 8.443/1992, c/c o art. 267 do RI/TCU, no valor de R$ 10.000,00 (dez mil reais) , fixando-lhe o prazo de 15 (quinze) dias, a contar da notificação, para que comprove, perante o Tribunal (art. 214, III, "a" do RI/TCU) , o recolhimento da dívida aos cofres do Tesouro Nacional, atualizada monetariamente desde a data deste acórdão até a do efetivo recolhimento, se for paga após o vencimento, na forma da legislação em vigor;
9.4. autorizar a cobrança judicial das dívidas, caso não atendidas as notificações, na forma do art. 28, II, da Lei 8.443/1992."
O responsável requereu, inicialmente, em petição recebida nesta Corte em 18/6/2020, prorrogação do prazo recursal, nos seguintes termos (peça 58) :
"A Representante do ex-gestor (Sra. Nara Alves Ferreira Carneiro) está grávida, teve complicações no pré-natal e nesse momento se encontra em trabalho de parto, apresentará atestado médico oportunamente.
O causídico signatário reside em Salvador/BA e no dia de hoje (18/06/2020) foi contatado pelo ex-gestor que reside em Mairi/BA, está em idade avançada e saúde debilitada, tendo como fito peticionar nos autos em favor da sua Representante e evitar a preclusão."
Reiterou seu pleito de prorrogação de prazo recursal em 28/6/2020 (peça 61) .
Em 8/7/2020, interpôs embargos de declaração no qual alega a existência de omissão e de obscuridades no Acórdão 4511/2020-TCU-Primeira Câmara (peça 64) .
É o relatório.

8.1. Tulio Tavares Florence (31174/OAB-BA) e outros, representando Antônio Cedraz Carneiro.

Procuradora-Geral Cristina Machado da Costa e Silva.

PLEITO DE PRORROGAÇÃO DE PRAZO RECURSAL. PATOLOGIA DO ADVOGADO. NÃO DEMONSTRADO QUE O ADVOGADO ESTAVA IMPEDIDO DE PRATICAR ATOS PROCESSUAIS. EMBARGOS DE DECLARAÇÃO. INTEMPESTIVIDADE CARACTERIZADA. NÃO CONHECIMENTO.

TOMADA DE CONTAS ESPECIAL (TCE)

Secretaria de Controle Externo de Tomada de Contas Especial (SecexTCE).

Examino pedido de prorrogação de prazo recursal e embargos de declaração contra o Acórdão 4511/2020-TCU-Primeira Câmara interpostos por Antônio Cedraz Carneiro.
O Acórdão 4511/2020-TCU-Primeira Câmara, apreciado na sessão de 14/4/2020, teve a seguinte redação:
"VISTOS, relatados e discutidos estes autos tomada de contas especial instaurada pelo extinto Ministério da Integração Nacional, em virtude da execução parcial do objeto do convênio 701301/2008, celebrado com o município de Mairi/BA.
ACORDAM os ministros do Tribunal de Contas da União, reunidos em sessão da 1ª Câmara, diante das razões expostas pelo relator, em:
9.1. julgar irregulares as contas de Antônio Cedraz Carneiro, com fundamento nos arts. 1º, I, 16, III, 'b' e 'c', e 23, III, da Lei 8.443/1992 c/c com os arts. 1º, I, 209, II e III, 210 e 214, III, do RI/TCU;
9.2. condenar o Sr. Antônio Cedraz Carneiro e a empresa Construções e Incorporações Pedra Ltda., solidariamente, ao pagamento da quantia a seguir especificada, com a fixação do prazo de 15 (quinze) dias, a contar da notificação, para comprovarem, perante o Tribunal (art. 214, III, 'a' do RI/TCU) , o recolhimento da dívida aos cofres do Fundo Nacional de Saúde, atualizada monetariamente e acrescida dos juros de mora, calculados a partir das datas discriminadas, até a data do recolhimento, na forma prevista na legislação em vigor, com o abatimento de valores acaso já satisfeitos, nos termos da legislação vigente:
 (...) 
9.3. aplicar ao Sr. Antônio Cedraz Carneiro e à empresa Construções e Incorporações Pedra Ltda., individualmente, a multa prevista no art. 57 da Lei 8.443/1992, c/c o art. 267 do RI/TCU, no valor de R$ 10.000,00 (dez mil reais) , fixando-lhe o prazo de 15 (quinze) dias, a contar da notificação, para que comprove, perante o Tribunal (art. 214, III, "a" do RI/TCU) , o recolhimento da dívida aos cofres do Tesouro Nacional, atualizada monetariamente desde a data deste acórdão até a do efetivo recolhimento, se for paga após o vencimento, na forma da legislação em vigor;
9.4. autorizar a cobrança judicial das dívidas, caso não atendidas as notificações, na forma do art. 28, II, da Lei 8.443/1992."
O responsável requereu, inicialmente, em petição recebida nesta Corte em 18/6/2020, prorrogação do prazo recursal, nos seguintes termos (peça 58) :
"A Representante do ex-gestor (Sra.Nara Alves Ferreira Carneiro) está grávida, teve complicações no pré-natal e nesse momento se encontra em trabalho de parto, apresentará atestado médico oportunamente.
O causídico signatário reside em Salvador/BA e no dia de hoje (18/06/2020) foi contatado pelo ex-gestor que reside em Mairi/BA, está em idade avançada e saúde debilitada, tendo como fito peticionar nos autos em favor da sua Representante e evitar a preclusão."
Reiterou seu pleito de prorrogação de prazo recursal em 28/6/2020 (peça 61) .
Em 8/7/2020, interpôs embargos de declaração no qual alega a existência de omissão e de obscuridades no Acórdão 4511/2020-TCU-Primeira Câmara (peça 64) .
II
O representante legal do responsável e subscritor das petições sob análise requer, em petição interposta em 18/6/2020, a prorrogação do prazo recursal por razões de saúde da advogada originalmente constituída. 
Para fundamentar seu pleito, junta aos autos atestado médico datado de 18/6/2020, do qual consta que a advogada teria feito acompanhamento pré-natal de alto risco e que estaria com cesariana agendada para o dia 16/7/2020 (peça 63) . 
Na linha da jurisprudência do Supremo Tribunal Federal e do Superior Tribunal de Justiça, não configura caso de força maior, para efeito de suspensão de prazo recursal, a patologia do advogado que não impede sua atuação profissional de forma absoluta, em especial o ato de substabelecer o mandato que lhe fora outorgado. 
A patologia do advogado apta a configurar força maior deverá observar as características de imprevisibilidade e da involuntariedade, de modo a obstar a prática de ato processual, sendo, portanto, inadmissíveis os recursos após transcorridos os prazos legais e não atendidas essas condições.
Cito, a título de exemplo, alguns excertos decisórios recentes do STF e do STJ:
"EMENTA: RECURSO EXTRAORDINÁRIO. PROTOCOLIZAÇÃO EM COMARCA DO INTERIOR DO ESTADO DE SÃO PAULO. INTEMPESTIVIDADE. ALEGADA FORÇA MAIOR: DOENCA DO ADVOGADO. A enfermidade do patrono da parte só configura força maior, de modo a justificar a devolução do prazo recursal, quando tiver gravidade bastante para obstaculizar até mesmo o substabelecimento do mandato. No caso, todavia, a parte esta representada nos autos por dois procuradores. A doenca de um deles não impediu que o outro promovesse a entrega da petição de recurso no órgão jurisdicional competente para processa-lo. Agravo regimental improvido."
 (AI 161804 AgR, Relator (a) : ILMAR GALVÃO, Primeira Turma, julgado em 13/09/1994, DJ 25-08-1995 PP-26040  EMENT VOL-01797-07 PP-01366) 
"AGRAVO INTERNO NO AGRAVO EM RECURSO ESPECIAL. 1. PEDIDO DE RESTITUIÇÃO DO PRAZO RECURSAL. DOENÇA DO ADVOGADO. JUSTA CAUSA. NÃO COMPROVAÇÃO. PRECEDENTES. 2. INTERPOSIÇÃO DO AGRAVO APÓS O TRANSCURSO DO PRAZO DE 15 DIAS ÚTEIS (ART. 219, C/C O ART. 1.003, § 5º, DO CPC/2015) . INTEMPESTIVIDADE RECONHECIDA. 3. AGRAVO INTERNO NÃO CONHECIDO.
1. De fato, 'consoante a jurisprudência desta Corte, a doença que acomete o advogado somente se caracteriza como justa causa, a ensejar a devolução do prazo, quando o impossibilita totalmente de exercer a profissão ou de substabelecer o mandato, circunstância não comprovada no caso' (AgInt no AREsp 1.534.425/MA, Rel. Ministro Antonio Carlos Ferreira, Quarta Turma, julgado em 23/3/2020, DJe 26/3/2020) .
1.1. Na hipótese, apesar de a advogada ser a única constituída nos autos, o atestado médico, por si só, não se mostra capaz de apontar a total impossibilidade da prática do ato processual, uma vez que nem sequer consta o CID da respectiva doença e tampouco ficou comprovada a impossibilidade de substabelecimento a outro advogado.
2. Nos termos do art. 219, c/c o art. 1.003, § 5º, ambos do Código de Processo Civil de 2015, é intempestivo o recurso interposto com fundamento na respectiva lei adjetiva após escoado o prazo de 15 (quinze) dias úteis, à exceção dos embargos de declaração.
3. Agravo interno não conhecido."
 (AgInt no AREsp 1656951/GO, Rel. Ministro MARCO AURÉLIO BELLIZZE, TERCEIRA TURMA, julgado em 24/08/2020, DJe 01/09/2020) 
"AGRAVO REGIMENTAL NOS EMBARGOS DE DECLARAÇÃO NO AGRAVO EM RECURSO ESPECIAL. FURTO QUALIFICADO. AFASTAMENTO DA INTEMPESTIVIDADE DEVIDO À ENFERMIDADE DO PATRONO. AUSÊNCIA DE COMPROVAÇÃO DA IMPOSSIBILIDADE DE SUBSTABELECER O MANDATO. INTEMPESTIVIDADE.
DECISÃO MANTIDA.
I - "É firme a jurisprudência do Superior Tribunal de Justiça no sentido de que justa causa capaz de afastar a intempestividade do recurso interposto por motivo de doença do advogado somente se caracteriza quando o impossibilita totalmente de exercer a profissão ou de substabelecer o mandato" (AgInt no REsp n. 1.673.033/SP, Terceira Turma, Rel. Min. Ricardo Villas Bôas Cueva, DJe de 24/10/2017) .
II - Conforme ressaltado no decisum monocrático vergastado, proferido pela d. Presidência desta eg. Corte Superior, é inadmissível o recurso eis que extrapolado o prazo de 15 (quinze) dias corridos, nos termos do art. 994, VIII, c.c. os arts. 1.003, § 5.º, 1.042, caput, do Código de Processo Civil, bem como do art. 798 do Código de Processo Penal.
Agravo regimental desprovido."
 (AgRg nos EDcl no AREsp 1625621/SP, Rel. Ministro FELIX FISCHER, QUINTA TURMA, julgado em 09/06/2020, DJe 16/06/2020) 
O atestado médico apresentado, datado de 18/6/2020, não se mostra hábil para o fim proposto, uma vez que apenas menciona que a gravidez da primeira advogada contratada seria de alto risco e que ela estaria com cesariana marcada para quase um mês após a consulta, em 16/7/2020.
Nesta situação, a advogada, poderia, com a devida antecedência, ter substabelecido seus poderes ou orientado seu cliente a contratar outro advogado para atuar na causa. 
A situação descrita não configura, portanto, força maior apta a ensejar a prorrogação do prazo recursal. 
O acórdão embargado foi apreciado na sessão de 14/4/2020, tendo o responsável tido ciência em 8/6/2020, conforme aviso de recebimento (peça 57) , iniciando-se o prazo recursal em 9/6/2020, com término em 18/6/2020, conforme o art. 183 c/c 185 e o art. 287 do RI/TCU.
Os presentes embargos foram interpostos em 8/7/2020.
Não conheço do recurso ante sua intempestividade. 
Ante o exposto, manifesto-me pela aprovação do acórdão que ora submeto à apreciação deste Colegiado.
TCU, Sala das Sessões Ministro Luciano Brandão Alves de Souza, em 13 de outubro de 2020.
Weder de Oliveira
Relator